【裁判字號】    98,消債更,357
【裁判日期】    990210
【裁判案由】    更生事件
【裁判全文】
臺灣臺南地方法院民事裁定       98年度消債更字第357號
聲  請  人
即債務人    甲○○
上列當事人因消費者債務清理事件聲請更生，本院裁定如下：
    主  文
聲請駁回。
聲請費用新臺幣壹仟元由聲請人負擔。
    理  由
一、按「債務人與金融機構協商成立者，不得聲請更生或清算，
    但因不可歸責於己之事由，致履行顯有重大困難者，不在此
    限」，此消費者債務清理條例第151條第5項定有明文。而消
    費者債務清理條例之立法目的，依其立法理由乃認陷於經濟
    上困境之消費者若任其於惡性循環之債務窘境中自生自滅，
    其將衍生嚴重之社會問題，致難以維持安定之社會經濟秩序
    ，故有予之分別情形依更生或清算之程序清理其債務之必要
    ，藉以妥適調整其與各相關債權人等間之權利義務關係，以
    謀求消費者經濟生活之更生機會，從而健全社會經濟發展，
    惟私法上之債之關係，係以當事人間之信賴關係為基礎，為
    社會經濟組織之重要支柱，故當事人於以法律行為追求自己
    之利益之際，亦應顧及對方之利益，並考量債權債務在社會
    上之作用，本於誠實及信用之原則，行使其債權及履行其債
    務，故消費者如已與金融機構協商成立，因此係經當事人行
    使程序選擇權所為之債務清理契約，債務人理應受該成立之
    協議所拘束，如無特殊情事，其原即應依此協商結果而為誠
    信履行，且債務人在上開條例施行後，就前置協商程序原已
    得考量自身之經濟、償還能力而自由決定成立協商或選擇不
    成立而逕行更生、清算程序者，於此消債條例施行後之成立
    協商，自已無條例施行前債務人與中華民國銀行公會會員辦
    理消費金融案件無擔保債務協商機制與金融機構成立協商時
    所生僅考量債權數額清償而不慮債務人處境之弊，故上開條
    例於另開「因不可歸責於己之事由，致履行顯有重大困難者
    」之履行例外以助債務人更生時，自宜以債務人於嗣後因經
    濟情況變更（如清償期間收入或收益不如預期）而致依約履
    行將使其陷於經濟上之困境甚或履行不能時始足當之以為衡
    平，則於消債條例施行後成立協商者不能或不願依約履行而
    依例外條款復聲請更生或清算者，自應就其例外情形嚴予審
    核，於該當後復核其不能清償債務或有不能清償之虞而使其
    陷於經濟上之困境時，始准之為其所負義務關係之調整，以
    避免其任意毀諾、濫用債務清理程序而藉此善意之立法惡意
    圖謀減免債務，致使該程序陷於道德之危險，並因此使社會
    之信用緊縮而造成經濟之動盪。
二、本件聲請意旨略以：聲請人於消債條例施行後之民國 (下
    同)98 年1月23日間曾依「前置協商機制」向最大債權金融
    機構再次請求共同協商債務清償方案，惟最大債權金融機構
    至98年7月29日仍不願與聲請人協商，聲請人依消費者債務
    清理條例第151條得逕向法院聲請更生，聲請人現已不能清
    償債務，且無擔保或無優先權之債務總額未逾新台幣 (下同
    ) 1,200萬元，復未經法院裁定開始清算程序或宣告破產，
    爰依法聲請准予裁定更生等語。
三、經查，本件聲請人於債清條例施行後之97年7月間乃依「前
    置協商機制」而與最大債權金融機構即中國信託銀行股份有
    限公司(下稱中國信託銀行)達成債務清償方案之協商，雙方
    約定聲請人應分178期，年利率百分之7，每月應繳還新臺幣
    （下同）13,000元至全部債務清償為止，而此協議清償方案
    並已送金融機構所在地之台灣台北地方法院為審核無誤乙節
    ，此有本院公務電話查詢紀錄單前置、台灣台北地方法院97
    年度消債核字第2107號民事裁定等件在卷可稽（見本卷第
    47及第71頁），是聲請人於債清條例施行後既已依前置協商
    機制選擇與金融機構成立協商，依上開說明，其原即應依此
    協商結果而為誠信履行，故其欲援引上開條例條項之例外規
    定而再聲請更生或清算時，本院自應就其不依約履行是否具
    不可歸責於己之事由而致履行顯有重大困難之情形嚴為審查
    以避免道德上之危險。
四、債務人雖主張伊薪資約19,000元，扣除外生活必要開銷暨依
    法定受扶養之人之扶養費20,740元外，生活已難以維持而無
    法負荷協商金額，有不可歸責於己致履行協商條件顯有重大
    困難之事由云云，並提出債權人清冊、財產歸屬資料清單、
    財團法人金融聯合徵信中心當事人查詢個人資料回覆書財產
    及收入狀況說明書、綜合所得稅各類所得資料清單、戶籍謄
    本等件為證，惟查：
１、債務人現任職於梁鑫股份有限公司，每月平均薪資約27,
    895元（97年7月至98年7月薪資平均值），此有梁鑫股份有
    限公司98年9月9日梁字第0980909001號函附債務人薪資明細
    表在卷可參（見本院卷第52至66頁），自堪予認定。
２、債務人固主張每月支出必要生活費用15,740元，然查：本院
    參酌98年度內政部公告最低生活費標準每人每月9,829元，
    有歷年最低生活費一覽表在卷足佐，惟上開生活費標準係按
    照政府公布最近一年平均每人消費支出（包含食品費、衣著
    鞋襪費、房租水電費、家居管理費、醫療保健費、交通通訊
    費、娛樂教育費及雜項支出）百分之60訂定。本院採認9,82
    9元之數額係考量債務人處於經濟困頓之際，不應再有往常
    般消費行為，而應以維持最低基本生活支出為基準，因此以
    平均消費支出之百分之60所得之數額作為最低基本生活支出
    ，是本院認債務人每人每月基本生活費用以9,829元為已足
    。
３、又子女部分既係依附於父母提供之住所共同生活，且其日常
    生活較為單純，是其基本生活費用當與成人之基本生活費用
    不同（如房租費、家居管理費、通訊費等費用項目即非年幼
    子女基本生活所需費用項目），因之未成年子女基本生活費
    用應參酌98年度每人免稅額82,000元計算每人每月基本生活
    所需約6,850元為適當。基此，聲請人之未成年子女每月基
    本生活費用以6,850元計算應屬合理，又該筆扶養費用須由
    聲請人夫妻共同分擔，認聲請人為其子女支出之扶養費用以
    每月共3,425元（計算式：6,8502＝3,425 ）為已足。是
    依此計算，債務人及子女每人每月基本生活費用合計約13,
    254元（計算式：9,829＋3,425= 13,254）。
４、債務人固主張每月需支出房貸4,400元(與配偶分擔)，然債
    務人既經濟困頓，除戮力工作增加收入外，更應適度裁減不
    必要支出。基於人民安居並不以居住於自有住宅為必要，租
    屋居住亦為目前社會眾多經濟狀況無力負擔購屋支出之人的
    安居方式，且因租屋支出並得為所得稅之扣減額，故租屋居
    住毋寧是自認經濟負擔沉重之人減輕負擔的另一種生活方式
    。因此，債務人若願將該房地變賣清償債務後，其雖增加租
    屋支出（然租屋支出已計入每月個人基本生活費中），但同
    時亦減少貸款、房屋稅及地價稅等支出。債務人理當循此途
    徑以減輕債務負擔，因此本院不予採認房貸支出為必要支出
    項目。再者，本院參酌內政部所公告98年度最低生活費用而
    認定抗告人每月必要生活費用為9,829元，業已包含債務人
    「住（例如：房租）」的費用，是以債務人辯稱：其負擔現
    住房屋之貸款，實有如支付房租一般云云，亦非有據。
５、綜上，債務人每月收入27,895元，若扣除基本生活費13,254
    元後賸餘14,641元，尚足夠債務人履行前置協商債務協商約
    定每月應償還之款項13,000元。債務人應有能力與債權人達
    成協商，因此債務人主張係因不可歸責於己之事由，致履行
    上開協商顯有重大困難云云，自不足採。至於債務人主張98
    年1月23日有再次向最大債權銀行聲請協商，然中國信託銀
    行於98年2月曾提供個別協商方案，惟債務人同意並回傳協
    議書後，卻又未依約還款，是該次協商不成立之原因，係因
    聲請人主觀上欠缺清理債務之誠意所致。而債務人於97年7
    月與無擔保借款協商成立時，既已考量其本身收入、支出狀
    況以決定還款之金額是否為其所能負擔，而債務人所主張每
    月收入扣除生活必要費用，已不足支付協商月付款之情形，
    既為協商當時已存在之事實，而非協商成立後始發生之情事
    ，債務人仍願意以每月還款13,000元之條件與債權銀行達成
    協商合意，顯見其前述主張，尚有可疑，已難憑信，且債務
    人所執之事由係協商時即已存在之事實，債務人據以為毀諾
    且不可歸責於己之理由，亦非可採。更何況，依誠實信用原
    則，債務人既與債權銀行達成協商合意，自當依約履行，縱
    債務人為償還債務，必須經歷履行期間較不寬裕之經濟生活
    ，然此乃債務人於負擔債務時即得預見，債務人更應樽節開
    支，戮力還款，自不得於與金融機構成立協商後，又率爾聲
    請依更生程序清理其債務。
五、綜上所述，債務人既已與與全體無擔保債權銀行成立協商，
    且又無因不可歸責於己致履行顯有重大困難之事由，則其聲
    請更生，顯然違背本條例第151條第6項準用同條第5項前段
    之規定，且上開欠缺又屬無從補正，從而，依上開說明，應
    予駁回其更生之聲請。
六、依消費者債務清理條例第8條、第15條，民事訴訟法第78條
    ，裁定如主文。
中    華    民    國    99    年    2    月    10    日
                  民事第二庭    法  官  田玉芬
以上正本證明與原本無異。
如不服本裁定，應於裁定送達後10日內，以書狀向本院提出抗告
，並繳納抗告費新臺幣1千元。
中    華    民    國    99    年    2     月    10    日
                                書記官  劉紀君

司法院資訊處製作；財團法人民間司法改革基金會備份。
